臺灣板橋地方法院刑事判決　　　　　　　96年度易緝字第24號
公　訴　人　臺灣板橋地方法院檢察署檢察官
被　　　告　丙○○
　　　　　　　　　　　5號
上列被告因詐欺案件，經檢察官提起公訴（95年度偵字第9230號
、第12404號） ，本院判決如下：
    主  文
丙○○無罪。
    理  由
一、本件公訴意旨略以：(一)被告丙○○意圖為自己不法之所有，
    基於概括犯意，明知已無償債能力，竟仍自民國94年12 月8
    日起迄95年2 月22日止，藉詞軋票、支付租金及押金、店面
    整修需款周轉或償還乙○○墊支辦理驗車過戶費用等為由，
    陸續簽發其本人第一銀行華江分行第059428帳號、票據號碼
    VA0000000 號、發票日95年3 月08日、面額新台幣（下同）
    10萬元等13張支票，向乙○○借款周轉金額計達94萬元（詳
    如附表所載），然丙○○仍基於上述概括犯意，明知其為會
    首所召集之互助會業於停會，竟於95年2 月24日，向乙○○
    收取當期互助會款7 千元得逞後，旋即避居逃匿，致使乙○○追索無著，始悉受騙，因而受有94萬7 千元之損害。(二)被
    告丙○○於94年12月20日14時許迄同年月底間之某日，在不
    詳處所，拾獲其友人「萬統企業社」負責人丁○○所遺失：
    由第一商業銀行新莊分行付款，帳號0000000000 0號，票號
    VB00000 00號，面額9 萬3 千5 百元，發票日95年3 月16
    日之支票乙紙（以下簡稱系爭支票），明知該紙支票係屬離
    丁○○本人所持有之遺失物，竟意圖為自己不法之所有，將
    之侵占入己。復於94年12月底之某日，明知該紙支票當已掛
    失止付，竟另行起意，將該紙支票權充有效票據，而以背書
    方式轉讓於不知情之己○○，致使己○○因而陷於錯誤，同
    意收受系爭支票俾抵充其積欠之債務，嗣因己○○於95年3
    月16日將系爭支票存入其聯邦銀行000000000000帳號內委託
    取款，於票據交換時，經票據交換所發現係屬掛失止付票據
    ，遂函請台北縣政府警察局樹林分局循線追查，始悉上情。
    因認被告涉犯刑法339 條第1 項詐欺取財、第2 項詐欺得利
    及同法第337 條之侵占遺失物等罪云云。
二、按犯罪事實，應依證據認定之，無證據不得推定其犯罪事實
    ；又不能證明被告犯罪者，應諭知無罪之判決，刑事訴訟法
    第154 條第2 項、第301 條第1 項分別定有明文。且告訴人
    之告訴，係以使被 告受刑事訴追為目的，是其陳述是否與事
    實相符，應調查其他事實以資審認，始得為不利被告之認定
    ，最高法院52年度臺上字第1300號著有判例可資參照。又刑
    事訴訟上證明之資料，無論為直接或間接證據，均須達於通
    常一般之人均不致有所懷疑，而得確信其為真實之程度，始
    得據為有罪之認定，若其關於被告是否犯罪之證明未能達此
    程度，而有合理懷疑之存在，致使無從形成有罪之確信，根
    據「罪證有疑，利於被告」之證據法則，即不得遽為不利被
    告之認定，亦有最高法院76年度臺上字第4986號判例可稽。
    其以情況證據（即間接證據）斷罪時，尤須基於該證據在直
    接關係上所可證明之他項情況事實，本乎推理作用足以確證
    被告有罪，方為合法，不得徒憑主觀上之推想，將一般經驗
    有利被告之其他合理情況逕予排除，此觀諸最高法院32年度
    上字第67號判例意旨亦彰彰甚明。次按刑法第339 條詐欺罪
    之成立，以意圖為自己或第三人不法所有，以詐術使人將本
    人或第三人之物交付或以詐術使人交付物以外之財產上不法
    利益為要件。所謂以詐術使人交付，必須被詐欺人因其詐術
    而陷於錯誤，若其所用方法不能認為詐術，亦不致使人陷於
    錯誤，即不構成該罪（參照最高法院46年臺上字第260 號判
    例）。又債務人於債之關係成立後，如有債務不履行之情形
    ，在一般社會經驗上可能之原因甚多，縱令出於惡意而有遲
    延給付或不為給付之情事，茍無足以證明其債之關係發生時
    自始故意藉此從事財產犯罪之積極證據，根據刑事訴訟法第
    154 條第2 項之規定，仍不得僅以債信違反之客觀事態，推
    定債務人自始即有詐欺之犯意，合先敘明。
三、本件公訴人認被告涉有事實(一)之詐欺罪嫌，係以告訴人乙○○之指訴、互助會單乙紙、支票影本及逐項說明書各13 份
    ；事實(二)之侵占遺失物及詐欺得利罪嫌，則係以被害人丁○○、己○○之證詞、台灣票據交換所95年3 月28日台票總字
    第0950003076號函、被告背書之系爭支票、退票理由書、掛
    失止付票據提示人資料查報表、票據掛失止付通知單、遺失
    票據申報書等件為其論據。
四、訊據被告丙○○固供承向告訴人乙○○借款未還、於95年2月
    24日向渠收取7000元之會款，以及將丁○○所有之系爭支票
    交付予己○○抵充債務之情，惟堅決否認有何詐欺取財、侵
    占遺失物及詐欺得利犯行，辯稱：伊在經營之板橋市○○路
    29號所開設的益祥汽車行向告訴人乙○○借款，當時是跟他
    說要借款週轉，約定支票到期時還款，迄95年2 月份因週轉
    不靈，才沒有還款，當時借款時，有跟告訴人乙○○說公司
    車子賣掉後，就可以還錢，伊一個月買賣汽車可賺7 、8 萬
    元，只要賣掉車子，就可以去兌現支票，但在95年2 月份之
    前，伊與黑道兄弟有口角，產生了一些問題，在過年後，就
    發生週轉不靈的情形，到95年4 月份伊就離開台北；另外伊
    有召集互助會，至於何時停標，我現在想不起來，但我在95
    年2 月24日向乙○○收取會錢7000元時，有跟乙○○說會要
    停標，而且收取會款當時，會尚未停標，是收完會款後，伊
    週轉不靈，才宣告會停標的，當時尚餘二會活會，告訴人亦
    為活會，向告訴人所收取之會款亦交付給當次得標之會員戊○○，並無詐騙其會款；此外我也認識丁○○，丁○○所有
    之93500 元支票是之前與伊往來時，互相換票而來，伊不知
    道他為何要說遺失支票，這部分法院已經判決他誣告謊報遺
    失，當時與丁○○換票時，並無約定不能使用或背書轉讓，
    之後伊再將支票轉出去給己○○抵債，並無侵占遺失物及詐
    欺得利等語。
五、經查：
(一)向告訴人乙○○借款94萬元詐欺部分：
    被告自93年3 、4 月起即向告訴人借款，其借款過程，業據
    證人即告訴人乙○○於本院審理中到庭證稱：自93、94年開
    始的，應該是94年底開始借款的，當時被告說他票期到期了
    ，請我借他軋票，還有一部分是叫我幫他辦理車子過戶的費
    用，因為我是跑監理業務，他是車商，他叫我幫忙到監理所
    辦理監理業務的代墊費用，還有他店內裝修費用，當時他稱
    他店內要裝修，所以要借款時，我也有實際到場去看，有看
    到後面及地下室有裝修，因為我幫他辦理車子過戶的業務，
    偶爾他會向我調現，所以同意被告持票借款，．．，在94年
    之前也曾陸陸續續借他錢，約十萬或十五萬，最多二十萬元
    ，也是票一到期就跟我借錢要軋票，但都還是我的錢，因為
    他有在進車，有在買賣車輛，且他叫我幫忙他，他說他剛出
    來創業，現金不足，所以才會借他錢等語（參見本院96 年5
    月3 日審理筆錄），是依告訴人乙○○所述，其對於被告借
    款之目的係為軋票、支付款項、店面整修及墊付驗車辦理費
    用等各節，均知之甚詳，且依其所述，各該借款亦確實用於
    被告所稱之用途，雖被告於借款時均曾開立支票，嗣屆期亦
    未獲付款，惟告訴人於借款期間即知被告償債能力有限，猶
    借予款項供其軋票或代墊費用等，足徵被告向告訴人借款時
    並未施用詐術，客觀上告訴人於交付借款予被告時並無任何
    陷於錯誤之情，是自不能以被告於95年2 月發生退票，無力
    償還借款，即率爾認定被告借款之初即有不法所有之意圖，
    並造成其因此而陷於錯誤。訊以告訴人亦供承：因為他開票
    那麼多，而且我跟會也是在最後一會，最後他又跑了，所以
    才會認為他騙我等語，益徵此部分應屬單純之債務不履行，
    是被告此部分所為，顯與詐欺取財罪之構成要件有間，自不
    得以該罪相繩。
(二)向告訴人乙○○收取7000元會款詐欺部分：
    又被告曾於93年8 月20日自任為會首，召集含告訴人在內共
    21名會員之互助會一會，會期自93年8 月20日起迄95年4 月
    20日為止，每月20日開標，底標1000元等情，為被告及告訴
    人乙○○所一致供述在卷，並有互助會單乙紙附卷為證，而
    告訴人雖指訴被告於95年2 月20日當次開標後，旋即停會，
    惟被告竟未告知互助會已停標，猶於同年月24日向渠收取70
    00元之會款，涉嫌詐欺云云，惟查，被告所召集之上開互助
    會自93年8 月20日開標後，迄95年2 月20日停標之情，業據
    證人戊○○於本院審理中到庭證稱：我以自己的名義參加被
    告所召集之互助會一會，並已得標，在95年2 、3 月時有接
    到乙○○的電話，他有詢問我還有多少活會，我說我有標，
    被告已經跟我將錢算清楚了，有一部分死會的錢有跟我算，
    不夠的被告叫我跟何人收，如果再不夠再向他收，都已經算
    清楚了，之後我自己曾向林煌義聯繫收會錢，其餘就沒有了
    ，被告總共交付十八萬元給我，除了跟林煌義收的會款外，
    他有給我不足的部分，但每筆金額數目我忘記了，參加互助
    會時，我有到長江路被告公司去投標，當時也有兩、三個人
    去標，都有寫標單，當時我是去看會是否正常，我看到有人
    到場標會，因為我當時還不欠錢，所以我寫很低的利息，後
    來過年後，我才想說標起來好了，而且會也快要結束了，最
    後兩期會款被告說後面停標了，所以會就到此為止，後面大
    概還有兩、三會，但我的會錢已經與被告結算完了等語，訊
    以告訴人亦供承那時戊○○是在2 月20日算是最後一會等語
    ，顯見該次應係由證人戊○○標取後始停標，雖告訴人同時
    指稱：當時打電話給戊○○時，他說他沒有標，後來又說他
    有標等語，惟衡諸常情，苟95年2 月20日該次互助會並無開
    標即遽予停會，則告訴人應無從得知戊○○已得標之訊息，
    是經其向證人戊○○求證結果，既確認戊○○已標取互助會
    ，則告訴人自應繳付該次會款，嗣後該互助會雖因故停標，
    惟被告基於會首與會員間之合會約定向告訴人收取會款，並
    非明知該次業已停標，猶虛構會員得標之情而向其詐騙會款
    ，是對於該互助會停標後有關會款之追償部分，亦應屬民間
    合會款項之債務不履行問題，自不得以被告事後停標，即推
    論其收受該次會款之初即有詐欺之不法所有意圖。則被告此
    部分犯行亦無以證明。
(三)被告持有丁○○所有之系爭支票，其後並轉交予己○○抵充
    債務之侵占遺失物及詐欺得利部分：
    有關被告所涉此部分侵占遺失物及詐欺得利部分之事實，固
    據證人丁○○於警訊中指稱：系爭支票是在94年12月20日開
    立，在桃園縣龜山鄉○○路○ 段63號，當時該支票是準備作
    為我購車時開立給車行的，該支票現已遺失，故無法使用云
    云，並有掛失止付票據提示人資料查報表、票據掛失止付通
    知單、遺失票據申報書等件為證，惟嗣證人丁○○於本院審
    理中到庭結證稱：當初該支票是與被告兌換支票的，支票是
    我交給被告的，在95年3 月30日警詢筆錄中稱支票是遺失時
    ，當時我並不知道，後來請會計查詢才發現支票是交給被告
    ，換票的時間應該是十二月左右我在桃園龜山萬壽路的店裡
    開票的，可能是在我店裡或是在被告長江路店裡換票，當時
    共與被告換兩張，其中一張，於95年間因誣告罪被判刑，除
    了被判那件外，還有本件這張支票等語，可知本件系爭支票
    係與被告換票而來，並非遺失，參以證人丁○○於95年9 月
    間因將付款人為臺灣中小企業銀行迴龍分行，發票日95 年4
    月26日、票號ＡＴ0000000 號、票面金額123000元之支票與
    被告換票後，猶將該支票辦理掛止支付，所涉誣告罪嫌，業
    經臺灣板橋地方法院檢察署檢察官以95年度偵字第20155 號
    案件偵查起訴，經本院於95年11月3 日以95年度簡字第6532
    號判處拘役20日確定在案，此亦有上開刑事判決附卷為證，
    是被告所辯上開支票為伊與丁○○換票所得，並非侵占他人
    遺失之物等語，應為真實而可採信，是被告復將該支票背書
    轉讓予己○○以抵償債務，自無何詐欺得利之可言。
六、綜上所述，就告訴人乙○○告訴被告詐欺部分犯行，依告訴
    人乙○○片面指述、其所提出之支票、退票理由單及互助會
    單等證據，尚難證明被告主觀上有意圖為自己不法所有之詐
    欺犯意，客觀上亦難證明被告有何施用詐術之行為，另有關
    被告侵占遺失物及詐欺得利部分，亦據證人丁○○於審理中
    證述明確，均查無被告涉犯上開罪嫌，此外復查無其他積極
    證據足資證明被告有公訴人所指之犯行，因不能證明被告犯
    罪，自應為無罪之諭知。
據上論斷，應依刑事訴訟法第301條第1項，判決如主文。
本案經檢察官甲○○到庭執行職務
中　　華　　民　　國　　96　　年　　7 　　月　　12　　日
                  刑事第十二庭  審判長法　官  徐蘭萍
                                      法  官  林淑婷
                                      法  官  林漢強
以上正本證明與原本無異
如不服本判決應於送達後10日內向本院提出上訴狀
                                      書記官  莊川億
中　　華　　民　　國　　96　　年　　7 　　月　　12　　日
附    表
┌────┬──────┬────┬───┬────────┐
│發 票 日│ 票據號碼   │實際發票│ 金額 │詐 財 之 藉 口  │
├────┼──────┼────┼───┼────────┤
│95'03'08│VA0000000   │94'12'08│10萬元│    軋 票       │
├────┼──────┼────┼───┼────────┤
│95'03'15│VA0000000   │94'12'15│10萬元│    軋 票       │
├────┼──────┼────┼───┼────────┤
│95'03'21│VA0000000   │94'12'21│10萬元│    軋 票       │
├────┼──────┼────┼───┼────────┤
│95'03'31│VA0000000   │94'12'31│10萬元│    軋 票       │
├────┼──────┼────┼───┼────────┤
│95'04'04│VA0000000   │94'12'31│10萬元│    軋 票       │
├────┼──────┼────┼───┼────────┤
│95'04'10│VA0000000   │95'01'10│10萬元│    軋 票       │
├────┼──────┼────┼───┼────────┤
│95'04'11│VA0000000   │95'01'11│5萬元 │    軋 票       │
├────┼──────┼────┼───┼────────┤
│95'04'20│VA0000000   │95'01'20│5萬元 │    軋 票       │
├────┼──────┼────┼───┼────────┤
│95'04'22│VA0000000   │95'02'？│5萬元 │    軋 票       │
├────┼──────┼────┼───┼────────┤
│95'03'10│VA0000000   │95'03'10│5萬元 │償還乙○○代墊  │
│        │            │        │      │驗車過戶等費用  │
├────┼──────┼────┼───┼────────┤
│95'05'10│VA0000000   │95'02'10│7萬元 │支付租金及押金  │
├────┼──────┼────┼───┼────────┤
│95'04'16│VA0000000   │95'02'16│2萬元 │店面內部整修    │
├────┼──────┼────┼───┼────────┤
│95'04'22│VA0000000   │95'02'22│5萬元 │    軋 票       │
├────┴──────┴────┴───┴────────┤
│   合  計  13  筆  ； 金  額  共  計  94  萬元            │
└─────────────────────────────┘
